臺灣高等法院臺南分院刑事判決
110年度上訴字第1111號
上  訴  人  臺灣臺南地方檢察署檢察官盧駿道
上  訴  人  
即  被  告  陳○印  年籍詳卷
選任辯護人  戴勝利律師
            林仲豪律師
            吳佳龍律師
被      告  陳○瑋  年籍詳卷
上列上訴人因被告2人涉嫌家暴傷害案件，不服臺灣臺南地方法
院110年度訴字第201號中華民國110年8月18日第一審判決（起訴
案號：臺灣臺南地方檢察署109年度偵字第1546號），提起上訴
，本院判決如下：
    主  文
上訴駁回。
    事  實
一、陳○印與蔡○軒為同居之男女朋友，雙方育有1女陳○羽（民國
    000年0月生，姓名年籍詳卷），陳○瑋則為陳○印與前妻生育
    之子，其等同住一處，彼此間有家庭暴力防治法第3條第2款
    之家庭成員關係。108年8月30日晚上10時許，在其等同住之
    臺南市○區○○路住處，陳○印與蔡○軒因家務問題及小孩教養
    問題發生爭執，暫歇後蔡○軒遂帶陳○羽至3樓蔡○軒及陳○羽
    之臥室浴室洗澡，豈料陳○印竟持手機進入該浴室，對準備
    替陳○羽洗澡之蔡○軒及陳○羽（陳○羽當時下半身赤裸）錄影
    ，引發蔡○軒不滿，欲關上浴室門，惟遭陳○印抵抗，陳○印
    不慎將浴室門上之玻璃打破，造成陳○羽腳部遭割傷（過失
    傷害部分，未據告訴），蔡○軒見狀，旋與陳○羽離開浴室進
    入主臥室，陳○印與蔡○軒再於主臥室內發生口角爭執，因陳
    ○印持續持手機錄影，經蔡○軒制止未果，蔡○軒即上前欲取
    下該手機使陳○印停止拍攝，雙方相互拉扯，過程中陳○印不
    慎打傷陳○羽（過失傷害部分，未據告訴），致陳○羽流鼻血
    ，雙方因而停止衝突對陳○羽止血，蔡○軒即趁隙將陳○印放
    在床上之手機拿走，此舉引發陳○印不滿，上前搶其手機，
    陳○印竟基於傷害之犯意，以徒手拉扯、自後方擒抱、以手
    抓勒脖子並將蔡○軒壓於床上等方式傷害蔡○軒，造成蔡○軒
    受有下頸紅腫、上胸紅腫、雙上肢前臂多處抓傷及瘀青等傷
    勢。
二、案經蔡○軒訴由臺南市政府警察局第一分局移送臺灣臺南地
    方檢察署檢察官偵查起訴。
    理  由
甲、有罪部分【即被告陳○印部分】：
一、本案以下認定被告陳○印有罪之積極證據中，部分雖屬被告
    陳○印以外之人於審判外之陳述，而屬傳聞證據，惟檢察官
    、被告陳○印、辯護人於本院審理中同意該證據具有證據能
    力（本院卷第114、141、162頁），本院審酌該等證據作成
    時之情況及證據取得過程，並無違法不當情事，堪認為適當
    ，依刑事訴訟法第159 條之5 規定，乃有證據能力。
二、被告陳○印及辯護人的答辯：
　㈠被告陳○印於偵查、原審經過訊問後，固不否認：伊於案發前
    因家務問題而與蔡○軒起口角爭執，並在浴室持手機對蔡○軒
    母女錄影，後來出來到房間內與蔡○軒拉扯，不慎傷到陳○羽
    造成陳○羽流血，伊叫陳○羽躺到床上幫陳○羽止血，蔡○軒趁
    隙將伊放在床上的手機取走，跑到窗邊作勢要將手機丟到樓
    下，伊就叫陳○瑋下樓來錄影存證，後來蔡○軒從窗戶跑到房
    間門口，經過伊的時候，伊有抱住蔡○軒等事實，但仍矢口
    否認有何傷害之犯行，辯稱：伊會拿手機錄影，是因為蔡○
    軒不斷辱罵伊母親、兒子陳○瑋小偷，蔡○軒從伊面前跑出去
    ，被伊從身後抱住，伊是想要去搶回手機，且怕蔡○軒衝去
    傷害從樓上下來持手機錄影的陳○瑋，過程中伊沒有傷害蔡○
    軒，反而伊的左手還被蔡○軒咬一口等語（警卷第3頁、第6
    頁、偵查卷第24頁、原審卷第93頁、第169頁、175頁，本院
    註：蔡○軒此部分傷害犯行，業經原審認定係正當防衛而諭
    知無罪確定）。
　㈡被告陳○印嗣於本院雖坦承：伊從蔡○軒身後抱住蔡○軒的時候
    ，造成蔡○軒肢體受傷，但伊抱住蔡○軒，是避免蔡○軒跑去
    攻擊陳○瑋（本院卷第167、169頁）
　㈢辯護人於本院則辯稱：被告陳○印對蔡○軒拉扯、擒抱，係為
    防止蔡○軒攻擊陳○瑋，應構成正當防衛而阻卻違法（本院卷
    第143頁）。又如果法院認定被告陳○印構成犯罪，被告陳○
    印應僅成立過失傷害罪（本院卷第175頁）。
三、經查：
　㈠被告陳○印上開犯行，業據蔡○軒於警詢、偵查中指證歷歷，
    證人陳○羽於原審也證稱：我家總共5層樓，我跟蔡○軒住在3
    樓，被告陳○印住2樓，陳○瑋住4樓，當時是蔡○軒帶我要去
    洗澡，我與蔡○軒在浴室裡，被告陳○印上樓來要錄影，一開
    始很兇地對我說：為什麼牙刷、牙杯沒有放在浴室裡等語，
    蔡○軒有跟陳○印說我要洗澡，兩人一開始沒有對罵，被告陳
    ○印聽了之後還是站在浴室外面繼續錄影，蔡○軒要把浴室門
    關上，被告陳○印敲了門上的玻璃，玻璃就破了，整個碎掉
    ，碎玻璃噴到我的腳，蔡○軒帶我回房間說不要洗澡了，回
    房間之後，看到被告陳○印與蔡○軒拉扯，搶手機搶來搶去，
    蔡○軒搶手機是為了不要讓被告陳○印再錄影，沒看到被告陳
    ○印揮手打蔡○軒，但有看到被告陳○印抱住蔡○軒，後來在床
    上的時候有勒住蔡○軒脖子，我有上前阻止被告陳○印勒蔡○
    軒脖子，想把被告陳○印的手拉開，當天手機最後是陳○瑋搶
    走，陳○瑋搶走手機後，蔡○軒就帶我去警察局等語明確（原
    審卷第96至110頁），並當庭模擬被告陳○印與蔡○軒正面相
    持時，出手勒住蔡○軒脖子的動作，經原審拍照附卷（原審
    卷第125頁）。
　㈡再依陳○瑋拍攝之2段手機錄影畫面，被告陳○印除有以手環抱
    蔡○軒腰部、左手緊抓蔡○軒左手臂，企圖搶回手機等行為外
    ，被告陳○印於蔡○軒掙脫後、轉身與被告陳○印正面面對站
    立時，被告陳○印不僅隨即上前搶手機，尚以右手伸向蔡○軒
    頭部接近頸部處，再抓住蔡○軒頸部...，有原審勘驗筆錄、
    影片截圖及影像檔案光碟（原審卷第108、121至123頁），
    及本院勘驗筆錄可參（本院卷第119、120頁）。另辯護人主
    張從影片中，看不到原審勘驗筆錄所載：被告陳○印抓住蔡○
    軒頸部後，「將蔡○軒往前壓倒」等語，經本院勘驗後，雖
    在第1段影片中無法看見被告陳○印是否有此動作，然依照第
    2段影片中蔡○軒遭被告陳○印環抱後，最後已經躺倒等情（
    註：應係躺倒在床上），及本院勘驗第一段影片的結果，被
    告陳○印最後將蔡○軒往前壓倒，邏輯上是有可能發生的（本
    院卷第120頁勘驗筆錄參照）。
　㈢又蔡○軒於本案發生後不久之108年8月31日凌晨2時40分即前
    往奇美醫療財團法人奇美醫院（下稱奇美醫院）驗傷，經醫
    師診斷有下頸紅腫、上胸紅腫、雙上肢前臂多處抓傷及瘀青
    等傷害，有奇美醫院受理家庭暴力事件驗傷診斷書附卷可佐
    （見警卷第25至26頁），下頸紅腫之傷勢，核與蔡○軒、陳○
    羽證述被告陳○印有出手勒住蔡○軒脖子之情節相符，其餘檢
    出之傷勢，亦與蔡○軒、陳○羽證述及影片內容中被告陳○印
    有抓勒蔡○軒手腕、環抱蔡○軒，以及以手抓住蔡○軒後頸部
    等情節相核無違，足認被告陳○印確有本件傷害蔡○軒之犯行
    無訛。
　㈣被告陳○印雖辯稱：伊沒有用手勒住蔡○軒脖子，陳○羽證述伊
    有勒住蔡○軒脖子並不實在等語（見本院卷第107頁）。然查
    ，陳○羽於偵查及原審中對於被告陳○印與蔡○軒間有拉扯、
    被告陳○印抱住蔡○軒及勒住脖子之事實，前後證述大致相同
    ，關於案發原因及經過亦證述一致，於偵查中並曾證述蔡○
    軒有咬被告陳○印手部之事實，經原審提示該份筆錄後，亦
    證述有此事實（原審卷第96至97、106至107頁），顯見應無
    刻意迴護蔡○軒；而陳○羽於原審經檢察官詢問其是否有看到
    被告陳○印揮手毆打蔡○軒，亦搖頭表示沒有（原審卷第96頁
    ），足見其應無刻意誣陷被告陳○印之情形。又蔡○軒於本案
    發生後不久即至奇美醫院就醫，經醫師診斷有下頸、上胸紅
    腫之傷勢有上述奇美醫院受理家庭暴力事件驗傷診斷書可參
    （見警卷第25至26頁），核與陳○羽證述被告陳○印勒住蔡○
    軒脖子之事實相符，因此陳○羽之證述應堪信為真實。
　㈤辯護人雖辯稱：被告陳○印縱使成立犯罪，應僅成立過失傷害
    罪等語。然查：依照刑法第13條規定，「故意」可以分為「
    直接故意」和「間接故意」，直接故意是對於構成犯罪的事
    實「明知（知），且有意使其發生（欲）」，間接故意是「
    預見其發生（知），而其發生不違背其本意（欲）」。被告
    陳○印於蔡○軒想要衝出房門時，突然出手從蔡○軒身後擒抱
    蔡○軒，對於其將會與蔡○軒發生肢體衝突，且依照其為男性
    ，相對於蔡○軒係女性，被告陳○印具備男生力氣一般較女生
    大的優勢（此從上開影片蔡○軒確實有遭被告陳○印環抱、壓
    制，亦可得知被告陳○印確實有此優勢），在衝突過程因此
    會導致蔡○軒肢體受傷乙節應有預見，更遑論被告陳○印嗣後
    在衝突過程中還有正面勒住蔡○軒脖子的行為，被告陳○印仍
    強行為之，主觀上對於蔡○軒因此受傷，主觀上至少亦有不
    違背其本意的不確定故意。因此，辯護人辯稱被告陳○印僅
    係過失傷害云云，並不可採。　
　㈥辯護人雖又主張：被告陳○印環抱蔡○軒，是為了避免蔡○軒攻
    擊陳○瑋，應有正當防衛的適用等語。然查：正當防衛係一
    種阻卻違法事由，實施者前提必須面對現在不法的侵害行為
    ，為了保護自己的權益，方可予以反擊防衛，本案依據被告
    陳○印自己坦承的上開案發過程，蔡○軒並沒有主動攻擊被告
    陳○印的不法侵害行為，反而是被告陳○印主動去環抱、攻擊
    蔡○軒，被告陳○印的行為自難認為係正當防衛。縱使辯護人
    的真意是要為被告陳○印主張「緊急避難」此阻卻違法事由
    ，然經本院勘驗的上開影片，係陳○瑋持手機朝著被告陳○印
    及蔡○軒拍攝，本院勘驗結果並沒有發現蔡○軒有何要衝去攻
    擊陳○瑋的情形，有本院勘驗筆錄可參（本院卷第120頁），
    且經原審勘驗後，發覺反而蔡○軒躺倒後（應係躺倒在床上
    ），陳○瑋邊攝影，還能邊以右手去將蔡○軒手上的手機拿回
    來，並勸蔡○軒與被告陳○印好好講（原審卷第108頁第2段影
    片勘驗筆錄參照），因此並無蔡○軒攻擊陳○瑋的情事，辯護
    人此部分主張亦不可採。
　㈦綜上所述，本件事證明確，被告陳○印犯行洵堪認定，應依法
    論科。
四、論罪：
  ㈠被告陳○印與蔡○軒為同居之男女朋友，案發時雙方同住上開
    地點，彼此間有家庭暴力防治法第3條第2款之家庭成員關係
    。因此，被告陳○印對蔡○軒上開所為，係犯家庭暴力防治法
    第2條第2款、刑法第277條第1項之家庭暴力傷害罪。
  ㈡被告陳○印基於單一之傷害犯意，於密切接近之時間、相同地
    點實施本案犯行，侵害法益為同一告訴人蔡○軒之身體法益
    ，各行為之獨立性極為薄弱，依一般社會健全觀念，在時間
    差距上，難以強行分開，在刑法評價上，應視為數個舉動之
    接續施行，而論以接續犯之一罪。
五、駁回被告陳○印上訴的理由：　　
    原審審理後，認為被告陳○印上開犯行事證明確，乃適用上
    開實體法規，並審酌被告陳○印與蔡○軒間於案發時為同居男
    女朋友關係，被告陳○印僅因家務及小孩教養問題，先逕自
    進入3樓臥室浴室門口，不顧陳○羽已在浴室內脫下褲子準備
    洗澡，恣意以手機拍攝影片，最後導致本案衝突犯行，被告
    陳○印先是自後方環抱蔡○軒腰部並掐抓蔡○軒手腕，於蔡○軒
    掙脫後站起時，竟再以手掐抓蔡○軒後頸部，將蔡○軒壓倒至
    床上，並以手勒住蔡○軒頸部，致蔡○軒受有上開傷勢，雖傷
    勢尚非甚為嚴重，然而頸部仍屬人體重要器官，稍有不慎將
    會造成他人生命危害；又被告陳○印絲毫不顧及未成年之幼
    女陳○羽在場尖叫、哭喊、拉住被告陳○印手臂勸阻，仍不為
    所動，被告陳○印行為不僅對蔡○軒造成身心傷害，亦對於在
    旁觀看之陳○羽身心發展、童年記憶留有不可抹滅之傷痕（
    本院因蔡○軒受有此不當行為，依法遮掩足以辨識其資料的
    相關人姓名），所為實無足取；次參酌被告陳○印犯後否認
    犯行，犯後態度非佳；兼衡其素行（參被告陳○印前案紀錄
    表），暨其自陳的智識程度，生活狀況（原審卷第116頁）
    等一切情狀，量處有期徒刑5月，並諭知如易科罰金，以新
    臺幣1000元折算1日。經核其認事用法並無違誤，量刑亦屬
    妥適。被告陳○印仍執上開情詞提起上訴，主張其為無罪，
    或僅構成過失傷害云云（本院卷第175頁），並無理由，應
    予駁回。
乙、無罪部分【被告陳○瑋部分】：
一、公訴意旨另認：陳○印與蔡○軒於上述時間、地點發生衝突時
    ，被告陳○瑋經由陳○印之呼叫，自4樓下來協助陳○印搶手機
    ，乃基於傷害之犯意，對蔡○軒以徒手拉扯身體、四肢、頭
    髮等方式攻擊蔡○軒，蔡○軒終因不敵而遭被告陳○瑋搶下手
    上手機，其等之衝突始停止，整個過程中造成被告蔡○軒受
    有下頸紅腫、上胸紅腫、雙上肢前臂多處抓傷及瘀青等傷害
    ，因認被告陳○瑋涉犯刑法第277條第1項之傷害罪嫌等語。
二、檢察官就被告犯罪事實，應負舉證責任，並指出證明之方法
    ；又犯罪事實應依證據認定之，無證據不得認定犯罪事實；
    不能證明被告犯罪或其行為不罰者，應諭知無罪之判決，刑
    事訴訟法第161條第1項、第154條第2項、第301條第1項分別
    定有明文。告訴人與被告的立場相對，具有法律上之利害關
    係，如以告訴人之指訴為證據方法，除其指訴須無瑕疵，且
    應有查與事實相符之佐證，始得資為判決之基礎。
三、公訴意旨認被告陳○瑋涉犯上述傷害犯嫌，主要是以下列證
    據為其依據：
　㈠被告蔡○軒於警詢及偵查中之供述。
　㈡證人陳○羽於偵查中之證述。
　㈢奇美醫療財團法人奇美醫院受理家庭暴力事件驗傷診斷書。
　㈣臺南市政府警察局第一分局德高派出所110報案紀錄單、受理
    刑事案件報案三聯單、受理各類案件紀錄表。
　㈤陳○瑋及陳○印手機錄影畫面光碟。
四、被告陳○瑋經過訊問後，固不否認：伊聽到陳○印呼喚後，即
    下樓持手機拍攝陳○印與蔡○軒的衝突過程，最後並有伸手幫
    陳○印將蔡○軒手上的手機拿回來等行為，惟堅詞否認有毆打
    蔡○軒或拉扯蔡○軒頭髮之事實，辯稱：伊只有將手機拿回來
    ，沒有傷害蔡○軒，或拉扯蔡○軒頭髮等語。
五、經查：
　㈠蔡○軒雖於警詢、偵查中證稱：被告陳○瑋有拉扯伊頭髮，並
    與被告陳○印一起拉扯伊身體、手，導致伊受傷等語（見警
    卷第11至12、16至17頁，偵卷第23至24頁）。
　㈡就被告陳○瑋有無拉扯蔡○軒身體、肢體乙節，陳○羽於偵查及
    原審均僅證稱：陳○印叫被告陳○瑋下樓，被告陳○瑋到場後
    ，有跟蔡○軒搶手機，拉蔡○軒頭髮等語（見偵卷第34頁；原
    審卷第97、104至106頁），並證述陳○印有抱住蔡○軒及勒住
    蔡○軒脖子等行為。對於被告陳○瑋是否另有拉扯蔡○軒之身
    體、手或抓住蔡○軒身體之行為，則未有相關證述，或表示
    沒看到被告陳○瑋有其他行為（見原審卷第106頁），參以原
    審及本院勘驗的上開影像，也未見有被告陳○瑋拉扯蔡○軒身
    體、四肢之情形，則檢察官主張：被告陳○瑋拉扯蔡○軒身體
    、四肢乙節，依卷存證據，尚難認定。
　㈢另就被告陳○瑋有無拉扯蔡○軒頭髮乙節，蔡○軒、陳○羽雖均
    證述被告陳○瑋有此部分行為，然查：在被告陳○瑋犯行中處
    於證人地位的陳○印則證稱：伊兒子沒有拉扯蔡○軒頭髮（警
    卷第3頁、偵查卷第25-26頁），陳○羽於原審經審判長繼續
    追問時，對於被告陳○瑋什麼時候有拉蔡○軒乙節，則表示疑
    惑無法回答（原審卷第109頁），加上依蔡○軒就醫之奇美醫
    院受理家庭暴力事件驗傷診斷書（見警卷第25至28頁），就
    「頭面部」傷勢，記載為「無明顯外傷」，即頭部並無受傷
    ，且依照原審上開勘驗被告陳○瑋拍攝的衝突影片，有聽到
    被告陳○瑋出言勸「蔡○軒與陳○印好好談」（原審卷第103頁
    勘驗筆錄參照），再斟酌：被告陳○瑋當時一手拿手機拍攝
    衝突過程，另一手還要趁隙快去搶回陳○印的手機，衡情應
    無其他機會及動機去扯蔡○軒頭髮，則依卷存證據，亦無法
    證明被告陳○瑋有拉扯蔡○軒頭髮。
六、綜上所述，公訴意旨所提出之證據及證明方法，尚不足證明
    被告陳○瑋有傷害蔡○軒之犯行，未能使法院形成被告陳○瑋
    有罪之心證，被告陳○瑋此部分之傷害犯行即屬無法證明，
    原審法院因而對被告陳○瑋為無罪之諭知，其認事用法並無
    違誤。檢察官依照蔡○軒的請求，提起上訴，就原審已經論
    斷的事由再事爭執，並未提出新的證據及論述，仍主張被告
    陳○瑋有罪云云，並無理由，應予駁回。
據上論結，應依刑事訴訟法第368條，判決如主文。
本案經檢察官柯博齡提起公訴，檢察官林志峯到庭執行職務。
中　　華　　民　　國　　110 　年　　12　　月　　29　　日
                  刑事第五庭    審判長法　官  蔡廷宜
                                      法　官  林坤志
                                      法　官  蔡川富
以上正本證明與原本無異。
有罪部分，檢察官、被告陳○印如不服本判決應於收受送達後20
日內向本院提出上訴書狀，其未敘述上訴理由者，並得於提起上
訴後20日內向本院補提理由書（均須按他造當事人之人數附繕本
）「切勿逕送上級法院」。
無罪部分，檢察官如不服本判決應於收受本判決後20日內向本院
提出上訴書，其未敘述上訴理由者並得於提起上訴後20日內向本
院補提理由書（但應受刑事妥速審判法第9條規定之限制）。
被告陳○瑋不得上訴。
　　　　　　　　　　　　　　　　　　　書記官  黃心怡　　
中　　華　　民　　國　　110 　年　　12　　月　　29　　日
附錄本案論罪科刑法條：
中華民國刑法第277條
傷害人之身體或健康者，處5年以下有期徒刑、拘役或50萬元以
下罰金。
犯前項之罪，因而致人於死者，處無期徒刑或7年以上有期徒刑
；致重傷者，處3年以上10年以下有期徒刑。

刑事妥速審判法第9條
除前條情形外，第二審法院維持第一審所為無罪判決，提起上訴
之理由，以下列事項為限：
一、判決所適用之法令牴觸憲法。
二、判決違背司法院解釋。
三、判決違背判例。
刑事訴訟法第377條至第379條、第393條第1款規定，於前項案件
之審理，不適用之。